臺灣高等法院刑事判決　　　　　　 94年度上更(一)字第662號
上　訴　人　臺灣宜蘭地方法院檢察署檢察官
被　　　告　乙○○（原名游達琳）
義務辯護人　陳信至律師
上列上訴人因殺人未遂案件，不服臺灣宜蘭地方法院91年度易字
第160號，中華民國91年5月27日第一審判決（起訴案號：臺灣宜
蘭地方法院檢察署91年度偵字第 616號），提起上訴，經判決後
由最高法院發回更審，本院判決如下：
    主  文
原判決撤銷。
乙○○共同傷害人之身體，累犯，處有期徒刑肆月，如易科罰金
，以佰元折算壹日。
    事  實
一、乙○○（原名游達琳）前有違反麻醉藥品管理條例前科，並
    於民國（下同）86年間，因妨害公務案件經臺灣宜蘭地方法
    院判處有期徒刑 6月確定，於86年11月28日易科罰金執行完
    畢。乙○○與其母張金菊共同在宜蘭縣蘇澳鎮○○路經營「
    你會紅ＫＴＶ」，緣甲○○於90年12月21日晚間偕同另二名
    姓名不詳之友人在「你會紅ＫＴＶ」飲酒消費時，曾欲向店
    內借款新台幣（下同） 5千元未果，其友人復因酒醉在店內
    翻桌及砸毀酒杯，乙○○因而心生不滿，於同年12月23日凌
    晨 1時許，適甲○○酒後途經該處，乙○○即將之招入店內
    ，詢問前晚翻桌友人之身分，甲○○未予答覆，乙○○即與
    綽號「阿忠」及另名姓名年籍不詳之成年男子，共同基於傷
    害人之身體之犯意聯絡，分別持棍棒在店內合力毆打甲○○
    ，致甲○○受有頭部外傷腦震盪、雙眼挫傷瘀腫、鼻骨骨折
    變形、臉部瘀腫、胸部挫傷等傷害。
二、案經甲○○訴由宜蘭縣警察局蘇澳分局報請臺灣宜蘭地方法
    院檢察署檢察官偵查起訴。
    理  由
一、訊據上訴人即被告乙○○固供承有於上揭時地因告訴人甲○
    ○之友人前在其經營之「你會紅ＫＴＶ」飲酒消費時翻桌及
    砸毀酒杯，而向告訴人甲○○責問，並發生爭吵，告訴人並
    因而遭人毆打致受有上述傷害等事實，惟矢口否認有傷害犯
    行，辯稱：伊並未毆打甲○○，是伊朋友在一旁看不慣才出
    手打甲○○，與伊無涉云云，惟查：
(一)上揭犯罪事實，業據告訴人甲○○於警詢及偵審時指訴綦詳
    在卷，告訴人並指述係被告率先持棍棒朝其臉部予以毆打等
    情不移，而告訴人並因而受有上述傷害，亦有財團法人天主
    教靈醫會羅東聖母醫院、行政院國軍退除役官兵輔導委員會
    蘇澳榮民醫院及健生診所出具之診斷證明書各乙紙在卷可稽
    ，另告訴人於案發當日前往羅東聖母醫院急診時，可見其鼻
    部腫脹瘀血，鼻黏膜撕裂傷，Ｘ光檢查顯示鼻股骨折並移位
    ，右額腫且瘀血，兩眼瘀青，該傷勢為鈍器所傷，棍棒有可
    能造成此等傷口等情，亦有羅東聖母醫院91年 7月21日天羅
    聖民字第 447號函可稽（見本院上訴卷第40頁），又證人即
    承辦警員陳忠興於原審法院審理時亦到庭證稱：伊經值班警
    員告知有人倒在ＫＴＶ店外前去處理，到達時看見甲○○坐
    在店外，並表示遭人毆打，製作筆錄時即表明係遭乙○○毆
    打等語（見原審卷第25頁），經核均與告訴人指訴之情節尚
    屬相符。
(二)告訴人於案發前即90年12月21日晚間（原審誤為12月22日）
    晚間，曾偕同不詳友人二人前往該店飲酒消費，告訴人曾欲
    向店內借款 5千元未果，其友人復因酒醉在店內翻桌及砸毀
    酒杯，故告訴人於案發前即同年12月22日晚間 7時許，曾前
    往店內查詢前日消費有無結帳等情，除據告訴人供述在卷外
    ，並據證人即被告之母張金菊、店員林燕惠證述明確在卷，
    是被告顯係因告訴人之友人於上揭時地酒醉時在其經營之「
    你會紅ＫＴＶ」翻桌，並砸毀酒杯，告訴人復不告知翻桌友
    人之身分，被告因而對告訴人及其友人心生不滿，是告訴人
    所述因被告向其詢問翻桌友人身分，而其未予答覆致遭毆打
    乙節，尚非無據。至被告雖辯稱甲○○係遭伊 2位友人毆打
    ，而伊只是在伊旁看而已，並未出手云云，惟被告於警詢時
    供稱甲○○在店內與客人爭吵，繼又在店外吵鬧，伊外出察
    看，發現有兩名不詳男子毆打甲○○等語（見警詢卷第 3頁
    背面），然嗣於法院審理時則供稱因甲○○途經伊經營之「
    你會紅ＫＴＶ」，伊詢問甲○○前一日在其店內翻桌及砸毀
    酒杯者之身分時，甲○○拒不答覆，因而與甲○○發生口角
    ，伊友人在一旁看不慣，就毆打甲○○等語，前後供述已有
    不一，且查告訴人係因其友人酒後在被告經營之「你會紅Ｋ
    ＴＶ」翻桌及砸毀酒杯，而告訴人拒不將其友人身份告知被
    告，始因而遭毆打，而此與被告之友人無涉，被告之友人又
    豈有無故毆打告訴人之理，另查被告與告訴人係屬舊識，告
    訴人並常前往被告經營之「你會紅ＫＴＶ」消費，彼等間素
    無間隙，被告若非確有出手毆打告訴人，告訴人當無無故以
    誣攀之理，亦無誤認之可言；並參酌案發後被告與其母張金
    菊曾多次前往告訴人家中商談和解事宜，其中並曾由蘇澳鎮
    南安里里長呂福明及承辦本案之蘇澳分局刑事組警員鄧勝華
    陪同到場等情，業據被告及其母張金菊供承在卷，並經證人
    呂福明、鄧勝華證述在卷，而被告及其母張金菊第三次赴告
    訴人家中商談時，告訴人之兄嫂伍素真曾向被告質以太過份
    等語，被告點頭回應，並未否認或爭辯，被告之友人及張金
    菊亦表示願意負擔半數醫藥費及另加紅包乙包和解，並陳稱
    「打都打了」，要求和解，嗣因伍素真提出50萬元之和解條
    件而未果等情，亦據證人伍素真於本院前審審理時證述綦詳
    ，且被告對當時其確曾對伍素真之質問點頭以對乙節，亦直
    承不諱（均見本院上訴卷第86頁），又證人即當時在場之黃
    耀德、蕭炳凰於原審法院審理時亦證稱：被告及其母曾至告
    訴人家中談和解及金額之事等語（見本院上訴卷第84頁、第
    85頁），是證人伍素真之證言應堪採信，若被告確未參與毆
    打告訴人，何以被告竟多次前往告訴人住處商談和解事宜，
    且於告訴人之家人質問時，並未有何否認或辯解，是被告所
    辯係其友人出手毆打告訴人，與伊無涉云云，要非事實。至
    證人張金菊、林燕惠雖證稱不知告訴人遭何人毆打等語，核
    與被告於原審中供稱伊母親透過玻璃有看見打架情形，而林
    燕惠在櫃臺亦應該有看到吵架情形等語（見原審卷第22頁）
    情節不盡相同，且證人張金菊為被告之母，而證人林燕惠係
    受被告受雇在該ＫＴＶ工作，均與被告關係匪淺，彼等上揭
    所證，無非係迴護被告之詞，實難執為有利被告之憑據。綜
    上所述，被告上揭所辯要屬推諉卸責之詞，殊無可採，事證
    明確，被告犯行，應堪認定。
二、核被告所為，係犯刑法第277條第1項之傷害罪，被告與綽號
    「阿忠」及另一名姓名年籍不詳之成年男子間，具有犯意聯
    絡及行為分擔，均為共同正犯。而查被告有上揭犯罪事實欄
    所載之前科判決及執行情形，其於受有期徒刑執行完畢後 5
    年內再犯本件有期徒刑以上之罪，為累犯，應依刑法第47條
    規定，加重其刑。原審以被告上述犯行事證明確，予以論罪
    科刑，固非無見，惟查被告僅因細故即夥同他人以棍棒重擊
    告訴人，致告訴人所受傷勢嚴重，犯後迄至92年6月9日始與
    告訴人達成和解，賠償告訴人損失，然於本院審理時猶執陳
    詞否認毆打告訴人，犯後態度不佳，原判決僅量處拘役50日
    ，非無輕縱之嫌，實有未當，是檢察官依告訴人請求提起上
    訴，其上訴意旨指摘原審量刑過輕，非無理由，則原判決既
    有可議，自應由本院予以撤銷改判，爰審酌被告之素行，犯
    罪之動機、目的、手段，對告訴人造成傷害之程度，嗣已與
    告訴人達成和解，賠償告訴人損害及犯罪後之態度等一切情
    狀，量處有期徒刑 4月，並諭知易科罰金折算標準。至供被
    告及共犯犯本件所用之棍棒，並未據扣案，且查無證據證明
    係被告及共犯所有，爰不予宣告沒收，附此敘明。
三、至檢察官依告訴人請求提起上訴，其上訴意旨以：告訴人受
    傷非輕，事後嗅覺盡失，被告有致告訴人於死之故意，因認
    被告係涉有刑法第271條第2項殺人未遂或第278條第1項之重
    傷害罪嫌云云，惟查：
(一)告訴人雖指稱其受傷後已喪失嗅覺功能，惟查蘇澳榮民醫院
    91年 6月14日之診斷證明書僅記載「嗅覺缺損」（見本院上
    訴卷第26頁），而行政院退除役官兵輔導委員會台北榮民總
    醫院91年 8月13日之診斷證明書記載：「鼻骨骨折，術後。
    」及「主觀嗅覺檢查顯示嗅覺異常... 」等語（見本院上訴
    卷第66頁），經本院前審再向告訴人曾就診之各醫院查詢結
    果，羅東聖母醫院以91年7月21日天羅聖民字第447號函覆稱
    ：鼻骨所受之傷勢可能引致嗅覺喪失，惟需更長期之追蹤檢
    查等語（見本院上訴卷第40頁），而蘇澳榮民醫院以91 年7
    月26日蘇醫醫字第0910002174號函檢附耳鼻喉科醫師力博宏
    之意見略稱：病患甲○○，初次檢查時因鼻腔內有大量痂皮
    ，診斷認為嗅覺受體可能已遭阻隔，嗅覺功能應當會受到影
    響，惟經治療後，痂皮情形已改善，然病患未能規則於門診
    追蹤，尚無從判斷其嗅覺功能之回復程度，以上係依據當時
    病徵所為之醫師診斷，惟目前尚無科學儀器可精準測量嗅覺
    功能喪失程度，因此尚難以科學定量分析方式，精準測定病
    患嗅覺喪失程度及其治癒之可能性等語（見本院上訴卷第43
    頁），又台北榮民總醫院以91年10月3日北總行字第0910001
    101號函覆稱：病患甲○○於91年 8月6日至本院鼻科就診，
    ... 因主訴嗅覺異常，經給予嗅覺檢查，顯示有重度嗅覺異
    常，此嗅覺檢查為主觀性判斷，國內目前仍無客觀性檢查，
    可資準確診斷；91年8月7日施行鼻竇電腦斷層影像檢查發現
    ，並無特殊鼻及鼻竇病變，該病患在本院鼻科僅就診二次，
    嗅覺異常是否有治癒之可能，目前尚無法判斷，建議持續門
    診追蹤，而嗅覺異常與遭重擊致鼻骨骨折變形，無直接之關
    連等語（見本院上訴卷第95頁），依上揭診斷證明書及各醫
    院函覆說明，告訴人雖有嗅覺異常之病徵，然並無法證明已
    達完全毀敗嗅能之重傷害程度，且告訴人之嗅覺異常亦不能
    證明與遭重擊致鼻骨骨折變形有直接之關連，是告訴人所受
    之傷勢顯然未達刑法第10條第 4項所稱重傷之程度，被告自
    無涉犯刑法第278條第1項之重傷害罪嫌之可言。
(二)刑法上殺人未遂、重傷未遂及傷害罪之區別，以行為時有無
    殺人或使人受重傷之犯意為斷，至受傷處所是否為致命部位
    、傷痕多寡、下手輕重如何等，尚不能據為是否具有殺人犯
    意之絕對標準（參照最高法院18年上字第1309號、19年上字
    第 718號判例），查被告與告訴人間原即熟識，告訴人並曾
    多次至被告經營之店內消費，彼等間亦素無怨隙，此次被告
    僅係因告訴人之友人在其店內翻桌，經被告責問告訴人該翻
    桌者之身份時，告訴人拒不告知，始因而心生不滿，僅依此
    細故，被告是否即有欲致告訴人於死或重傷之犯意，實非無
    斟酌之餘地，且查告訴人因其友人在被告經營之店內因酒醉
    而翻桌及砸毀酒杯，旋即於翌日前往店內查詢前一日消費有
    無結帳，而告訴人等該次消費並未積欠帳款，以此告訴人之
    所為，衡情被告實無即必欲致告訴人於死或重傷之犯意，至
    告訴人因受棍棒毆擊而受有頭部外傷腦震盪、雙眼挫傷瘀腫
    、鼻骨骨折變形、臉部瘀腫、胸部挫傷等傷害，固足認當時
    受毆擊之力道非輕，然查告訴人受被告等人毆擊後，即坐在
    該店外，並報警前來處理，茲被告當時若有致告訴人於死或
    重傷之意思，告訴人當無僅受上述傷害，而未持續加以毆打
    致死或致重傷，並仍任由告訴人報警前來處理之理，且查本
    件係因告訴人於上揭時地酒後途經被告店門前，被告向其查
    詢前晚翻桌友人身份，告訴人拒不答覆，雙方因而發生口角
    ，被告等人始隨手撿拾棍棒毆打告訴人，而未持店內之利器
    攻擊告訴人，是本案經綜合斟酌犯罪之動機、手段、案發時
    之客觀情境、告訴人所受傷勢等情狀以觀，並無法證明被告
    具有殺死告訴人或使告訴人受重傷之犯意，自亦無殺人未遂
    或重傷未遂之刑責可言，則檢察官此部分上訴意旨，自無理
    由。
據上論斷，應依刑事訴訟法第369條第1項前段、第364條、第299
條第1項前段，刑法第 277條第1項、第28條、第47條、第41條第
1項前段，罰金罰鍰提高標準條例第 1條前段、第2條，判決如主
文。
本案經檢察官吳慧蘭到庭執行職務。
中　　華　　民　　國　　94　　年　　12　　月　　30　　日
　　　　　　　　　臺灣高等法院刑事第八庭
                                審判長法　官　吳　敦
　　　　　　　　　　　　　　　　　　  法　官  沈宜生
　　　　　　　　　　　　　　　　　　  法　官  張傳栗
以上正本證明與原本無異。
被告不得上訴。
檢察官如不服本判決應於收受送達後十日內向本院提出上訴書狀
，其未敘述上訴之理由者並得於提起上訴後十日內向本院補提理
由書（均須按他造當事人之人數附繕本）。
　　　　　　　　　　　　　　　　　　　書記官　秦慧榮
中　　華　　民　　國　　95　　年　　1 　　月　　2 　　日
附錄：本案論罪科刑法條全文
中華民國刑法第277條第1項
傷害人之身體或健康者，處三年以下有期徒刑、拘役或一千元以
下罰金。
